dct/data/slp/silbita.xfscript
# sealt: https://cl.ut.ee/korpused/silbikorpus/silbita.xfscript
# sudo apt -y install hfst
# hfst-xfst skript
# kompileerimiseks e. muunduri silbitaja.hfst tegemiseks tee nii:
# echo 'save stack silbitaja.hfst' | hfst-xfst -l silbita.xfscript
# kasutamine: echo 'leaanika' | hfst-lookup silbitaja.hfst
# tulemus:    le.aa.ni.ka
# 

# Silbitusreeglid «Eesti keele käsiraamatust» ja nende modifikatsioonid siin: 
#
#  1. üksik kaashäälik täishäälikute vahel kuulub järgmisse silpi: ka-la, lu-ge-mi-ne, e-la-gu;
#  
#  2. kui täishäälikute vahel on mitu kaashäälikut kõrvuti, siis kuulub ainult viimane neist
#     järgmisse silpi: tul-la, kur-vad, kind-lam, mars-si-ma, mürts-ti;
#  --> juhul, kui selle reegli järgimisel oleks silbipiir ebaloomulikus kohas sulghääliku järel,
#      siis kuulub järgmisse silpi klusiiliga algav kaashäälikuühend: eks-tra, vels-kri, vints-kleb
#
#  3. (üli)pikk täishäälik või diftong kuulub tavaliselt ühte silpi: pii-lub, suu-bu-ma, lau-lud,
#     toa, lui-tu-nud; kui kahe vokaali vahelt läheb morfeemipiir, siis kuuluvad nad ka eri
#     silpidesse: ava-us – ava on tüvi, us on tuletusliide;
#  --> (üli)pikk täishäälik või diftong kuulub ALATI ühte silpi - kui kaks kõrvutiolevat
#      täishäälikut ei kuulu ühte silpi, siis nad ei moodustagi diftongi; diftongi mitte moodustavate
#      vokaalijärjendite leidmine on küllalt keeruline, sõltudes nii häälikutest endist kui ka   järjendi
#      naabriks olevatest silpidest (ja nende pikkustest, rõhust ja arvust) 
#
#  4. kolme täishääliku järjendist kuulub viimane teise silpi: põu-a-ne, luu-ad, lai-ad, rii-u, 
#     hoi-us-te;
#  --> aga kui viimased kaks moodustavad pika täishääliku, siis kuuluvad hoopis viimased kaks 
#      teise silpi: li-aan
#
#  5. liitsõnades silbitatakse iga koostisosa eraldi: tä-he-tea-dus, va-na-e-ma, las-te-ai-a-laps;
#
#  6. võõrsõnu silbitatakse üldiselt nagu eesti omasõnu: dü-na-mo (1. reegel), bar-rel, port-fell
#     (2. reegel), faa-san (3. reegel), muu-se-um (muuse on tüvi, um tuletusliide – 3. reegli
#     erijuhtum), o-aas, mah-hi-nat-si-oon (4. reegel, kuid eri silpi võib kuuluda ka esimene vokaal);
#  --> muuseum silbitatakse muu-seum
# 
#  7. liitvõõrsõnu võib silbitada kahte moodi: kas nagu liitsõnu või nagu lihtsõnu, nt 
#     fo-to-graaf ~ fo-tog-raaf, te-le-skoop ~ te-les-koop, de-pres-si-oon ~ dep-res-si-oon; kui 
#     võõrsõna järelosa on eesti keeles iseseisva sõnana tarvitusel, on soovitatav liigendada 
#     liitsõnana, nt des-in-fekt-si-oon (mitte de-sin-fekt-si-oon), sub-troo-pi-ka (mitte 
#     subt-roo-pi-ka), mo-no-gramm (mitte mo-nog-ramm).
#
# Võõrnimede poolitamisel on soovitatav mitte lahutada tähejärjendit, mis hääldub ühe häälikuna, 
# nt ck, ch, sch, sh, th, tz, sz: Bro-cken, Man-ches-ter, Rem-scheid, Pemb-roke-shire, Sou-thern, 
# Ko-tze-bue, Báta-szek. Liitvõõrnimesid võib poolitada kas nagu liitsõnu või nagu lihtsõnu: 
# Pet-ro-grad ~ Pet-rog-rad, Neu-stadt ~ Neus-tadt, Gold-smith ~ Golds-mith.
# --> siin võõrnimede hääldust ei järgita
#
define V [a|e|i|o|u|õ|ä|ö|ü];
define C [b|c|d|f|g|h|j|k|l|m|n|p|q|r|s|š|z|ž|t|v|w|x|y];

define Letter [V|C];

define Vh [i|u|ü];   # high vowels
define Vr [u|ü|o|ö]; # round vowels
# long vowels
define V2 [a^2 | e^2 | i^2 | o^2 | u^2 | õ^2 | ä^2 | ö^2 | ü^2];

define Stop [g|b|d|k|p|t] ;
define CNotStop [C - Stop] ;

# (1) --- eesti silbitamise põhireeglid
! Karttunenilt
define MarkCVSyll [C* V+ C* @-> ... "." || _ C V ];

! kui on rohkem kui 2 vokaali järjest

define MarkV2plusV [[. .] -> "." \/ V2 _ V] ;    ! kuu.e ; ja et oleks aaaaaa -> aa.aa.aa
define MarkVplusV2 [[. .] -> "." \/ V _ V2] ;    ! li.aan
define MarkV2 [MarkV2plusV .o. MarkVplusV2] ;

define MarkVVhplusV [[. .] -> "." \/ V Vh _ V] ;  ! sau.e ; ui.ui.ui 
define MarkVplusVVh [[. .] -> "." \/ V _ V Vh] ;  ! mi.au
define MarkVVplusV  [[. .] -> "." \/ V V _ V] ;    ! poe.a
define MarkVVV [MarkVVhplusV .o. MarkVplusVVh .o. MarkVVplusV] ;

# võõrsõnad:
# y võib olla vokaal või j
# w võib olla vokaal või v
# oleta konteksti järgi, kas on vokaal või konsonant:
# kui on üksi vokaalide vahel, siis on vist konsonant

define MarkCVSyllYW [[. .] -> "." || 
                                V _ w V ,
                                V _ y V ] .o.
                     [[. .] -> "." ||
                                V C* _ C y [\V | .#.] ,
                                y C* _ C [V | y] ] ;


# (2) silbi tuumaks on üks või kaks vokaali.
# kui need kaks on erinevad, siis mõnikord nad ei moodustagi diftongi, vaid
# silbipiir jookseb nende vahelt

! diftongid vokaaliruumis; paigut. esimese vokaali põhjal
! sulud tähendavad, et diftongina ainult esisilbis (e. rõhulises silbis)

! kõrge  i |   (u) (e) (o) (a) | ü | i    (e) (o) (a) |               | u | i    (e) (o) (a)
! kesk   e | i |u|     (o) (a) | ö | i (u) e       a  | õ | i u e o a | o | i  u  e       a
! madal                        | ä | i  u  e   o      |               | a | i  u  e   o     

!
! tingimused, millal kahe eri vokaali järjend pole diftong:
! (1) täpi-vokaal ei saa millelegi järgneda (v.a. iseendale)
! (2) tagavokaal ei saa järgneda samal kõrgusel olevale sarnasele eespoolsele vokaalile
! (3) kõrgele vokaalile ei saa järgneda mitte-kõrge
! (4) esivokaalile (e, i) ei saa järgneda ei temaga samal tasemel olevat ega temast tagapool olevat
!   = esivokaalile (e, i) saab järgneda ainult temast kõrgemal olev vokaal
! (5) mitte-taga-ümarvokaalile ei saa järgneda ümarvokaali
! tingimused võivad kattuda, nt. iä pole diftong, sest kõrgele vokaalile ei saa järgneda mittekõrget,
! aga ka sellepärast, et täpi-vokaal ei saa olla järgnev osa 
! ka ülipika silbi järel on i.on, nt pen.si.on; võib-olla peaks seda mingi hilisema reegliga muutma?
! mitmel juhul on lisatingimuseks, et silp pole sõnas esimene
! (nt müokardiit puhul müo on diftong); aga sel juhul (imelikult) ka nt müont, mitte mü.ont
! |eu| peaks olema (eu), aga praktilistel kaalutlustel käsitletakse teda eraldi, vt allpool
define MarkNonDiphtong [[. .] -> "."  
               || [V - õ] _ õ ,             ! (1)
                  [V - ä] _ ä ,                  
                  [V - ö] _ ö ,                  
                  [V - ü] _ ü ,                  
                        ä _ a ,             ! (2)
                        ö _ o ,
                        ü _ u ,
            "." C+     Vh _ [V - Vh] ,      ! (3) i.e, u.a etc
            "." C+      e _ [V - Vh - e] ,  ! (4) e.o, e.a 
            "." C+      i _ [V - i] ,       !     i.o, i.u etc
            "." C+      ö _ [Vr - ö]];      ! (5) ö.u

define NonDiphVõäöü [[. .] -> "." 
  || [V - õ] _ õ , [V - ä] _ ä , [V - ö] _ ö , [V - ü] _ ü];                  

define NonDiphäaöoüu [[. .] -> "." || ä _ a , ö _ o , ü _ u] ;

! mis saab järgenda iuü-le?
! i-le järgnemist def-b NonDiphFr nagunii
! see ütleb, et võimalikud on ui ja üi
! eelnevate reeglite tõttu on iü, uü võimatu, üu võimatu
define NonDiphHigh [[. .] -> "." || "." C+ Vh _ [V - Vh] ];

! kui eesvokaalile järgneb miski, mis on temast allpool või tagapool
! i on kirdenurgas, s.t. kõik on temast allpool või tagapool
! e-st üleval ja sama ees on ainult i
define NonDiphFr [[. .] -> "." ||  
            "." C+      e _ [V - e - i] ,  
            "." C+      i _ [V - i] ];     

! see on tegelt vigane, sest Vh = i|ü|u
! aga teen nii, et oleks samasugune kui artiklis
define NonDiphFr [[. .] -> "." ||  
            "." C+      e _ [V - e - Vh] ,  ! (4) e.o, e.a NonDiphHigh
            "." C+      i _ [V - i] ];       !     i.o, i.u etc

define NonDiphRound [[. .] -> "." ||  "." C+ ö _ [Vr - ö]];

# järgsilbi e.u aga mitte muuse.um ega petroole.um
# (mida hääldatakse muusjum ja petrooljum)
# seda seaduspära võiks ju kajastada MarkNonDiphtong,
# aga tegelikus elus on eu-ga silp sageli rõhuline (terapeut) ja selliste arvestamine 
# tähendaks suuri erandiloendeid 
define MarkEU [ [. .] -> "." || "." C+ e _ u (".") [m|s] ] .o.
                              ["." -> "" ||             m u u (".") s e _ u (".") m ,
                                            p e t (".") r o o (".") l e _ u (".") m ]     ;

# kolmesilbiline sõna, millel võiks olla rõhk viimasel silbil:
# viimases silbis võiks olla diftong
# bartolomeus, amadeus, jubileum, mausoleum; asalea, (mitte panatsea)
define DiphtongInFinalSyll ["." -> "" || V "." C+ V "." C e _ u (".") [m|s] ,
                                         V "." C+ V "." C e _ a ] ;

define MarkNonDi [NonDiphVõäöü .o. NonDiphäaöoüu .o. NonDiphHigh .o. NonDiphFr .o. MarkEU .o. DiphtongInFinalSyll .o. NonDiphRound];

# ülipikk silp võib muuta 
# 1) eelneva i.o i.a i.u i.e häälduse jo ja ju je-ks, s.t. silbipiir i ja vokaali vahelt kaob
# 2) järgneva -- ,, --
define FixIU  ["." -> "" || 
                V V "." C+ i _ u [\V | .#.] , 
               V C+ "." C+ i _ u [\V | .#.] ,
         V "." C+ V "."  c i _ u (".") s ,             ! leedu nimi
                     "." C i _ u (".") n a (".") s ,   ! leedu nimi
                     "." C i _ u (".") t e ] ;         ! leedu nimi
               
define FixIOC ["." -> "" || 
                   "." C+ i _ o C* "." C V V ,  ! sot.sio.loog
         t "."          s i _ a C* "." C V V ,  ! i.nit.sia.tiiv
                   "." C+ i _ a C* "." l i s (".") [t|m] ,      ! sot.sia.list
                       C  i _ e C* "." C V V ,  ! o.rien.tiir
                   "." C  i _ e            "." n e ,                    ! pruns.kie.ne
                   "." C+ i _ o C* "." n i s (".") [t|m] ] .o.  ! sio.nist
 ["." -> "" || V V "." C+ i _ o C* "." C V , 
              V C+ "." C+ i _ o C* "." C V ] ;          

# sõnad, milles tegelt io hääldatakse jo ka juhul, kui io-le ei järgne silpi
define FixIOCWord ["." -> "" || a "." k o r "." d i _ o n ,
                                      b a s "." t i _ o n ,
                                      j u u "." n i _ o r ,
                                      l e e "." g i _ o n ,
                                      m i l "." l i _ o n ,
                                      p a n "." s i _ o n ,
                                      p e n "." s i _ o n ,
                                      r a a "." d i _ o [\V | .#.] ,
                                    s k o r "." p i _ o n ,
                                    s t u u "." d i _ o [\V | .#.] ,
                                    t š e m "." p i _ o n  ] ;

# kokku
define FixI [FixIU .o. FixIOC .o. FixIOCWord];

# EKI keelnõuanne arvab, et nii ei tohi silbitada,
# s.t. sioon peab olema si.oon
# ... ja seda siinolevat ma ei kasutagi; ta on siin lihtsalt selleks, et vajadusel saaks kasutusele võtta
define FixIOV ["." -> "" ||  t "."          s i _ a a (".") l  ,                            ! spet.siaal
                   "." Letter+ "." C+ i _ a a (".") l  ,                            ! ad.ver.biaal
                               "." C+ i _ o o  ];                                    ! rat.sioon

# täishäälikuga algavad liited nagu -us, -ism, -ist;
# kusjuures välista ilma sellise liiteta sõnad
# teismeline, seismine, sesmiline, päismik, suisman
define MarkDerivBorder [[. .] -> "." ||  Letter [V - i] _ i s (".") m [.#. | i ],
                                                  a "." v a _ u (".") s ] .o.
                       ["." -> ""    || s e _ i s "." m i ,
                                            _ i s "." m i (".") k [.#. | u | k]]      ;

# katse minimaalsega, kas see üldse teeb asja halvemaks? EKI silbibaasis teeb küll...
# define MarkDerivBorder [[. .] -> "." ||  a "." v a _ u (".") s ];

# üksikud sõnad
# milles silbipiir on erandlikult vokaalide vahel
